最高法院民事裁定　　　　　　　一○○年度台抗字第四八五號
再 抗告 人　台鳳股份有限公司
法定代理人　黃建勛
代　理　人　姚本仁律師
上列再抗告人因與永柏企業股份有限公司間請求清償票款強制執
行事件，聲明異議，對於中華民國一○○年三月三十一日台灣高
等法院裁定（一○○年度抗字第一四八號），提起再抗告，本院
裁定如下：
    主  文
再抗告駁回。                                            
再抗告程序費用由再抗告人負擔。
    理  由
本件相對人永柏企業股份有限公司聲請就執行債務人即再抗告人
對於第三人黃銘坤（已死亡，遺產管理人為黃鈺華律師）之抵押
債權及其抵押權為強制執行，台灣台北地方法院（下稱台北地院
）於民國九十九年一月十九日、同年五月十四日、同年五月三十
一日核發執行命令暨不動產權利移轉證書，嗣因再抗告人聲明異
議，該法院司法事務官裁定予以撤銷，並駁回相對人強制執行之
聲請。相對人對該處分提出異議，台北地院裁定認其異議為有理
由，將原處分撤銷，再抗告人對之提起抗告，原法院以：按就債
務人對於第三人之金錢債權為執行時，執行法院應發扣押命令禁
止債務人收取或為其他處分，並禁止第三人向債務人清償。前項
情形，執行法院得詢問債權人意見，以命令許債權人收取，或將
該債權移轉於債權人。如認為適當時，得命第三人向執行法院支
付轉給債權人。金錢債權附有已登記之擔保物權者，執行法院依
前三項為強制執行時，應即通知該管登記機關登記其事由，強制
執行法第一百十五條第一項、第二項、第四項分別定有明文。又
抵押權不得由債權分離而為讓與，或為其他債權之擔保，為民法
第八百七十條所明定，因此執行法院不得單獨以抵押權為執行之
標的。惟抵押權所擔保之債權，係債務人對第三人之金錢債權，
自得為強制執行之標的，此際執行法院如核發移轉命令，將抵押
債權移轉予債權人，抵押權應隨同移轉。而民法物權編修正施行
前設定之最高限額抵押權存續期間屆滿後，該抵押權所擔保之債
權即確定，抵押權人之債權人自得聲請對該抵押債權及抵押權為
強制執行，其執行及第三人異議程序應依強制執行法第一百十五
條、第一百十九條、第一百二十條規定辦理。本件相對人以台北
地院九十年度執字第一○四九五號債權憑證為執行名義，聲請就
再抗告人對黃銘坤之債權及黃銘坤以其所有坐落台北市○○區○
○段二小段四一○號土地應有部分0000000分之八八四二
五○設定最高限額新台幣（下同）一億五千萬元之抵押權（抵押
物於八十七年七月六日移轉登記予第三人國翔國際開發股份有限
公司，下稱國翔公司）為強制執行，台北地院於九十九年一月十
九日發扣押命令，禁止再抗告人收取對第三人之系爭抵押債權或
為移轉及其他處分，第三人亦不得對再抗告人清償系爭抵押債權
，該扣押命令於同年月二十五日送達黃銘坤之遺產管理人黃鈺華
律師。執行法院復於同年五月十四日發扣押命令，禁止再抗告人
收取對國翔公司之系爭抵押債權或為移轉及其他處分，國翔公司
亦不得對再抗告人清償系爭抵押債權；同年五月二十日送達國翔
公司。因第三人黃銘坤之遺產管理人黃鈺華律師未依強制執行法
第一百十九條第一項規定於收受上開命令後十日內聲明異議，台
北地院乃依同法第一百十五條第二項、第四項規定，於九十九年
五月三十一日發移轉命令及不動產權利移轉證書，並由台北市建
成地政事務所將系爭抵押權變更登記予相對人。再抗告人以黃銘
坤雖設定系爭抵押權予伊，惟伊對黃銘坤並無抵押債權存在，執
行法院不得發上開執行命令與不動產權利移轉證書等詞，聲明異
議，核係依強制執行法第十二條規定而為異議；惟依該條規定聲
請或聲明異議，係對於強制執行之命令，或對於執行法官、書記
官、執達員實施強制執行之方法，強制執行時應遵守之程序，或
其他侵害利益之情事，請求執行法院救濟之程序，若當事人間關
於實體上爭執，則非聲請或聲明異議所得救濟。再抗告人否認有
系爭抵押債權存在，屬實體上爭執，非聲明異議所得救濟。乃台
北地院司法事務官竟據以裁定撤銷上述執行命令及權利移轉證明
書，於法自有未合，相對人就該處分提出異議，台北地院裁定予
以撤銷並發回司法事務官更為適法之處分，並無不當等詞，爰維
持台北地院之裁定，以裁定駁回再抗告人之抗告，經核於法並無
不合。
按執行債權人就債務人對於第三人之金錢債權為強制執行，其執
行及第三人之異議程序應依強制執行法第一百十五條、第一百十
九條、第一百二十條等規定辦理，執行法院依債權人之聲請，發
扣押或換價命令前，固應審查該債權是否屬禁止扣押或讓與之債
權，惟對於該債權是否存在及其數額若干，則無庸先為調查與判
斷，而係藉第三人對於該執行命令之陳述或聲明而予以確定。第
三人如不承認債權存在或於數額有爭議，或有其他得對抗債務人
請求之事由時，得依同法第一百十九條第一項規定聲明異議，此
際，應由債權人提起訴訟（同法第一百二十條第二項）；惟如第
三人收受執行命令後未聲明異議，執行法院即依債權人之主張確
定其債權額，債務人如對於該債權存否或其數額有所爭執，因執
行法院對該爭執事項無從為實體之調查認定，自應由債務人提起
訴訟以資解決，要非聲明同法第十二條所定之異議所能救濟。原
法院本於同一見解，認再抗告人不得以聲明異議之方式為救濟，
自難認其適用法規顯有錯誤。另本件相對人係就再抗告人之金錢
債權為強制執行，僅因該債權附有抵押權，而隨同移轉（民法第
二百九十五條第一項），其既非實行抵押權，自無須就該最高限
額抵押權所擔保之債權，提出證明文件，以供執行法院審查。再
抗告人謂相對人未提出債權證明文件，執行法院發扣押及移轉命
令，違反強制執行法第十九條規定云云，亦無足取。再抗告論旨
，指摘原裁定適用法規顯有錯誤，聲明廢棄，難謂有理由。
據上論結，本件再抗告為無理由。依強制執行法第三十條之一、
民事訴訟法第四百九十五條之一第二項、第四百八十一條、第四
百四十九條第一項、第九十五條、第七十八條，裁定如主文。
中    華    民    國  一○○  年    六    月   十六   日
                      最高法院民事第一庭
                          審判長法官  蕭  亨  國  
                                法官  李  慧  兒  
                                法官  高  孟  焄  
                                法官  黃  義  豐  
                                法官  袁  靜  文  
本件正本證明與原本無異
                                      書  記  官  
中    華    民    國  一○○  年    六    月  二十八  日
                                                       s